臺灣臺南地方法院臺南簡易庭民事判決
111年度南簡字第887號
原      告  唐碧穗
訴訟代理人  詹人豪律師
被      告  張清霖
訴訟代理人  謝依良律師
上列當事人間遷讓房屋事件，本院於民國111年10月20日言詞辯
論終結，判決如下：
    主  文
被告應將門牌號碼臺南市○○區○○路○段000號1樓、108號1樓房屋
遷讓返還原告。
被告應給付原告新臺幣貳萬貳仟伍佰元，及自民國111年4月2日
起至清償日止，按週年利率百分之五計算之利息，並自民國111
年4月7日起至遷讓第一項房屋之日止，按月給付原告新臺幣貳萬
貳仟伍佰元。
被告應給付原告新臺幣參仟元，及自民國111年4月2日起至清償
日止，按週年利率百分之五計算之利息，並自民國111年4月7日
起至遷讓第一項房屋之日止，按月給付原告新臺幣參仟元。
原告其餘之訴駁回。
訴訟費用新臺幣貳仟玖佰捌拾元由被告負擔。
本判決第一項得假執行，但被告如以新臺幣貳拾柒萬玖仟元為原
告預供擔保後，得免為假執行。
本判決第二項前段、第三項前段得假執行；但被告如各以新臺幣
貳萬貳仟伍佰元、新臺幣參仟元為原告預供擔保後，得免為假執
行。
本判決第二項後段、第三項後段所命給付，原告於各期屆至時得
假執行；但被告於各期屆至時，如各以新臺幣貳萬貳仟伍佰元、
新臺幣參仟元為原告預供擔保後，該期得免為假執行。
原告其餘假執行之聲請駁回。
    事實及理由
一、原告起訴主張：
（一）兩造於民國106年7月簽立房屋租賃契約，約定將原告所有
      臺南市○○區○○路○段000號1樓、108號1樓房屋（以下合併
      簡稱系爭房屋）出租予被告作為店面使用，租賃期間為3
      年，租期為106年7月6日至109年6月6日止（以下簡稱系爭
      租約）。詎料，被告於租期屆滿後，並未依照系爭租約第
      13條規定將房屋返還予原告，嗣經原告多次向被告要求返
      還，被告均藉故拖延，然原告等待多時，猶未獲被告明確
      之意思表示，乃向臺南市中西區調解委員會申請調解，第
      一次調解會議時，被告自行提出得以3年為期簽立書面契
      約之要求，致原告信以為真，並調升房屋租金為新臺幣（
      下同）22,500元，其後原告多次接洽被告返還或另以被告
      先前提出之3年租約條件進行簽約，被告竟不予理會，最
      後一次開會亦因被告未到場而調解不成立；原告於得知調
      解不成立後，隨即委託律師代為發函予被告，請求被告仍
      需依照系爭租約第13條第1項規定搬離並返還租賃物，惟
      被告迄今均置之不理，除未支付111年3月份之租金，仍占
      用系爭房屋，為此，爰提起本件訴訟。
（二）兩造間並無成立不定期租賃契約：
　　⒈原告於租期屆滿後已多次向被告要求返還租賃物，惟被告
      一再藉故拖延，並稱找到地方後會儘速搬走，嗣於110年2
      月間，被告向原告之女兒林妤芳稱已找到店面，最晚年底
      （即110年底）前會弄好，林妤芳向被告表示願意幫被告
      向原告說說看是否可以讓被告租到年底，此有LINE對話紀
      錄為憑，顯見原告並非願意繼續出租予被告。
　　⒉此外，因被告持續藉故拖延返還租賃物，原告曾至臺南市
      中西區調解委員會申請調解，由此可知，原告實無繼續出
      租予被告之意思，亦已於租約屆滿時為反對承租之表示。
      至於會持續向被告收取房租，亦是原告相信被告會儘速搬
      離，而依法收取被告使用房屋之對價。
　　⒊綜上，兩造間實不得因被告藉故拖延，逕行認定雙方有不
      定期租賃關係存在。
（三）有關收回自住之計畫：本件實因被告藉故拖延搬離，不應
      認定為不定期租賃契約已如前述，縱鈞院認定為不定期租
      賃契約，因原告已高齡79歲，罹患高血壓、腎上腺不足等
      疾病，需要定期至成大醫院回診，另有肝硬化導致皮膚問
      題，需不定期回診，亟需兒女照顧及陪伴，而原告之女兒
      林妤芳、兒子林尚逸均早有意願回到原告住處與其同住，
      苦因被告尚未搬離，空間有限，故實有收回自住之必要。
（四）又被告依約應於109年6月7日返還租賃物，惟被告迄今仍
      未返還，故原告自得依系爭租約第13條第3項規定，請求1
      09年6月7日起至111年3月6日止之違約金共42萬元（計算
      式：2萬元×21個月）。然考量原告日前始委託律師函知被
      告於111年2月28日前遷離系爭房屋，故原告僅請求111年3
      月之違約金22,500元，併請求至被告搬離系爭房屋為止。
（五）聲明：
　　⒈被告應將門牌號碼臺南市○○區○○路○段000號1樓、108號1樓
      房屋遷讓返還予原告。
　　⒉被告應給付原告22,500元，及自起訴狀繕本送達翌日起至
      清償日止，按週年利率5%計算之利息，並自111年4月7日
      起至遷讓房屋之日止，按月給付原告22,500元。
　　⒊被告應給付原告22,500元，及自起訴狀繕本送達翌日起至
      清償日止，按週年利率5%計算之利息，並自111年4月7日
      起至遷讓房屋之日止，按月給付原告22,500元。
　　⒋訴訟費用由被告負擔。
　　⒌願供擔保，請准宣告假執行。
二、被告抗辯：
（一）兩造原簽訂系爭租約，租期為106年7月6日至109年7月6日
      止（第二份租約誤繕為109年6月6日），共3年，月租金為
      2萬元，因原告仍係居住於系爭房屋樓上，故向來均係由
      原告下樓向被告收取租金，租期屆滿後，兩造並未另行簽
      訂租約，惟原告仍按月下樓來向被告收取租金，嗣於110
      年4月間原告表示欲自110年5月起調漲月租金為22,500元
      ，被告雖不願意，但因投入店面裝潢成本過高，尚未回本
      ，且經過3年多的經營，漸漸累積客源，為免店面遷移他
      處，造成血本無歸且須重新招攬客源，不得已遂同意自11
      0年5月起月租金調漲為22,500元，此有簽收紀錄可證上情
      。
（二）兩造原約定之租期屆至後，兩造未另行簽訂租約，原告仍
      按月向被告收取租金，足證兩造之租約已改為不定期租約
      ，於租約未終止前，原告當無權要求被告遷讓系爭房屋，
      故原告發函請求被告依租約第13條第1項規定搬離及返還
      租賃物云云，應屬無據。嗣後原告於111年3月10日以通訊
      軟體LINE打給原告之子林尚逸，請其前來收取租金，林尚
      逸未接，嗣林尚逸回電時表示因其姊夫建議其母（即原告
      ）不要向被告收取租金，欲用訴訟方式取回系爭房屋，雖
      被告多方溝通，林尚逸仍未前來收取租金，原告亦避不見
      面，被告無法給付租金，被告不得已遂於111年3月30日以
      存證信函通知原告，請原告提供帳戶供被告匯付租金，原
      告於111年4月6日收受存證信函後仍未置理，被告再於111
      年4月9日以LINE通知林尚逸前來收取租金，但原告及林尚
      逸均未置理。
（三）原告謂其有收回自住計畫，欲終止系爭不定期租約云云，
      被告否認：
　　⒈參酌最高法院41年台上字第138號、43年台上字第1199號判
      例意旨，出租人如以收回自住為由終止租賃契約而收回房
      屋，應有「正當事由」及「收回自住之必要」，此事實應
      由出租人負舉證責任。
　　⒉依系爭房屋之課稅明細所示，1樓面積僅43.8平方公尺，而
      2、3、4樓之面積合計243平方公尺，原告所得使用之面積
      為243平方公尺，約73.51坪，原告實無收回系爭租賃物之
      必要。
　　⒊依證人林尚逸之證述可知，原告收回1樓僅係基於使用上之
      便利性而已，並非2樓不能讓證人林尚逸、林妤芳2人居住
      ，顯見原告並無收回自住之必要。況林尚逸、林妤芳2人
      現居房屋均係自有財產，且距離原告住處約為1.5公里，
      渠等2人縱有返家同住，並非渠等家人均隨同返家，而系
      爭房屋2樓、4樓，現均無人使用，顯可供林尚逸、林妤芳
      2人居住使用，益證原告並無「正當事由」及「收回自住
      之必要」。
（四）依證人林尚逸之證述可知，租約於109年7月6日屆滿後，
      兩造並未另行簽訂租約，原告仍按月向被告收取租金，後
      續再由林尚逸向被告收取租金，足證兩造之租約已改為不
      定期租約；林尚逸既係於原租期結束後始接觸被告，顯不
      可能在租期到之前向被告表示原告不想續租之事宜，林尚
      逸顯係記憶錯誤，原告顯未於租期屆滿前告知不再續約；
      何況林尚逸此部分證述均屬傳聞，其僅聽聞原告片面之詞
      ，並未親自見聞原告向被告表示租期屆滿不續租，尚難據
      此為不利被告之認定。另依證人林妤芳之證述可知，林妤
      芳係於租約109年7月6日屆期後始與被告聯絡，故不能證
      明原告於租約屆滿前曾向被告表示租期屆滿不續租；且林
      妤芳僅聽聞原告片面之詞，並未親自見聞原告向被告表示
      租期屆滿不續租，不能據此為不利被告之認定。
（五）聲明：
　　⒈原告之訴及假執行之聲請均駁回。
　　⒉訴訟費用由原告負擔。
　　⒊如受不利判決，請准供擔保後免為假執行。　　　　　　
三、得心證之理由：
（一）原告主張兩造間就系爭房屋訂有系爭租約，被告於109年7
      月6日租賃期間屆滿時，並未自系爭房屋遷離，並繼續占
      有使用迄今；被告自109年8月至110年4月按月給付2萬元
      、自110年5月至111年2月按月給付22,500元予原告；原告
      於111年1月11日寄發台北敦南郵局26號存證信函，以將系
      爭房屋收回自住為由，通知被告於111年2月28日前自行遷
      離；被告則於111年3月30日寄發存證信函，通知原告提供
      帳戶供被告匯付租金等語，業據提出系爭租約及存證信函
      為憑，且為被告所不爭執，堪信原告此部分主張為真實。
（二）按定期租賃契約期滿後之得變為不定期租賃者，在出租人
      方面係以有無表示反對之意思為條件，而非以有無收取使
      用收益之代價為條件，即如已為反對之意思而為使用收益
      代價之收取，其條件仍為不成就。原告復主張系爭租約期
      間屆滿後已多次向被告要求返還租賃物，惟被告一再藉故
      拖延，兩造間就系爭房屋並無不定期租賃契約存在等語，
      為被告所否認，並以前揭情詞置辯。經查：
　　⒈觀原告女兒林妤芳與被告於110年2月間之LINE對話【「（
      被告）因為當初你媽媽（指原告）也是有答應我說讓我找
      到地方再搬」、「（林妤芳）請問文南路那邊預計何時會
      好可以給我確切的時間嗎？」、「（被告）明天早上我才
      能見到對方我在跟他問一下再回給你」、「（被告）我跟
      他問了他說大概會在年底之前會弄好…」】（見本院卷第6
      6頁），可知被告在110年2月間應已找到搬遷地點，且從
      被告自陳「當初你媽媽也是有答應我說讓我找到地方再搬
      」等語，而110年2月距系爭租約屆滿日之109年6月6日止
      ，僅相隔約半年，則以被告於110年2月尚向林妤芳要求拖
      延至110年底（將近10個月）情形觀之，原告主張於系爭
      租約屆滿前後已向被告表示要收回系爭房屋，被告要求找
      到營業新址再搬遷等語，應為可採。
　　⒉被告雖以林妤芳到庭證述原告於系爭租約屆滿前即告知不
      再續租係傳聞證據云云置辯，惟依前所述，原告如未於租
      賃期滿前後已向被告表示不續租之意，以被告目前仍在系
      爭房屋營業拒不搬遷，被告當時應不會找營業新址。是林
      妤芳證述，雖為傳聞證據，惟觀被告於前揭LINE對話中自
      承已找新址等語互核，堪信林妤芳此部分證述，應為可採
      。
　　⒊基上，原告主張於系爭租約屆滿前後已向被告為不再續租
      之意思表示，為可採信。揆諸前揭說明，原告既於系爭租
      約屆滿前後，已向被告為反對續租意思表示，縱原告仍繼
      續為系爭房屋使用收益代價之收取，兩造間就系爭房屋仍
      不得視為存在不定期租賃關係。
　　⒋綜上，被告抗辯兩造間就系爭房屋間存在不定期租賃關係
      云云，不足採信。而原告主張系爭租約已到期，兩造間就
      系爭房屋間已無租賃關係存在，則為可採。
（三）再按承租人於租賃關係終止後，應返還租賃物，民法第45
      5條前段定有明文。本件原告主張被告迄今仍占有使用系
      爭房屋營業乙節，為被告所不爭執。又被告抗辯就系爭房
      屋存在不定期租賃關係存在云云，並不足採，已如前述，
      且被告並未再抗辯並舉證證明有何占有使用系爭房屋之正
      當權源。是原告主張被告自109年6月7日租賃關係終止後
      ，仍無權占有使用系爭房屋等語，為可採信。從而，原告
      依民法第455條前段規定，請求被告遷讓返還系爭房屋，
      自屬有據。
（四）復按無法律上之原因而受利益，致他人受損害者，應返還
      其利益，民法第179條前段定有明文。又依不當得利之法
      則請求返還不當得利，以無法律上之原因而受利益，致他
      人受有損害為其要件，故其得請求返還之範圍，應以對方
      所受之利益為度，非以請求人所受損害若干為準，無權占
      有他人土地或房屋，可能獲得相當於租金之利益為社會通
      常之觀念。經查：
　　⒈原告主張被告自109年6月7日租賃關係終止後，仍無權占有
      使用系爭房屋等語，為可採信，業如前述，則原告依民法
      第179條前段規定，請求被告給付不當得利，自屬有據。
　　⒉原告自110年5月間即向被告收取22,500元使用系爭房屋之
      對價，被告亦依該數額給付，應認兩造已合意使用系爭房
      屋相當租金之對價為22,500元，自應認被告無權使用系爭
      房屋所得利益為22,500元。
　　⒊被告自陳自111年3月起即未給付系爭房屋之使用對價，係
      因原告未來收取云云，惟無論何因，原告主張被告自111
      年3月起即未給付系爭房屋之使用對價等語，為可採信。
　　⒋從而，原告依民法第179條前段之規定，請求被告應付22,5
      00元（111年3月7日至4月6日未給付之使用對價），及自1
      11年4月7日起至遷讓返還系爭房屋予原告之日止，按月給
      付原告22,500元，核屬有據。
（五）又按約定之違約金額過高者，法院得減至相當之數額，民
      法第250條、第252條定有明文。又違約金之酌減，應依一
      般客觀事實、社會經濟狀況及當事人所受損害情形，酌定
      之。查原告主張依系爭租約第13條第3項「承租人未依第
      一項約定返還房屋時，出租人得向承租人請求未返還房屋
      期間之相當月租金額外，並得請求相當月租金額一倍（未
      足一個月者，以日租金折算）之違約金至返還為止。」之
      約定，請求被告自111年4月7日起至遷讓返還系爭房屋予
      原告之日止，按月給付原告22,500元之違約金云云，固非
      無據。惟本院審酌兩造間約定系爭房屋相當租金之使用對
      價為每月22,500元，而原告已請求每月22,500元之不當得
      利，如再按月以22,500元計算違約金，加計相當不當得利
      之數額，等同被告每月使用系爭房屋代價為45,000元（計
      算式：不當得利22,500元＋違約金22,500元＝45,000元），
      相較於原告因被告占用系爭房屋致不能使用所受相當使用
      對價22,500元之損害，高出2倍之多，顯然過苛，應酌減
      之。然考量被告租期屆滿拒不搬遷之違約事由，並致原告
      需有本件訴訟之勞費支出，故認原告請求被告給付之違約
      金，應酌減至每月3,000元，較屬適當；至原告逾上開金
      額之違約金請求，則屬無據。
四、綜上所述，原告依民法第455條前段、第179條前段請求【被
    告應將門牌號碼臺南市○○區○○路○段000號1樓、108號1樓房
    屋（系爭房屋）遷讓返還原告；被告應給付原告22,500元，
    及自起訴狀繕本送達翌日即111年4月2日起至清償日止，按
    週年利率5%計算之利息，並自111年4月7日起至遷讓房屋（
    系爭房屋）之日止，按月給付原告22,500元；被告應給付原
    告3,000元，及自起訴狀繕本送達翌日即111年4月2日起至清
    償日止，按週年利率5%計算之利息，並自111年4月7日起至
    遷讓房屋（系爭房屋）之日止，按月給付原告3,000元。】
    ，為有理由，應予准許。
五、本件事證已臻明確，兩造其餘之攻擊或防禦方法及未經援用
    之證據，經本院斟酌後，認為均不足影響本判決之結果，自
    無逐一詳予論駁之必要，併此敘明。
六、末按各當事人一部勝訴、一部敗訴者，其訴訟費用，由法院
    酌量情形，命兩造以比例分擔或命一造負擔，或命兩造各自
    負擔其支出之訴訟費用；法院為終局判決時，應依職權為訴
    訟費用之裁判；民事訴訟法第79條、第87條第1項分別定有
    明文。查本件原告對被告之請求雖為一部有理由，一部無理
    由，惟本院審酌原告敗訴部分乃係因本院依職權酌減違約金
    所致，是本件訴訟費用2,980元（即第一審裁判費），仍應
    由被告負擔為適當，爰依職權確定如主文第5項所示。
七、本判決原告勝訴部分，係就民事訴訟法第427條規定之簡易
    訴訟事件所為被告敗訴之判決，依同法第436條第2項準用同
    法第389條第1項第3款規定，應依職權宣告假執行，並依被
    告所為免為假執行之聲請，酌定相當之擔保金額宣告之。至
    原告敗訴部分，其假執行之聲請，已失所附麗，應予駁回。
八、據上論結，原告之訴為一部有理由，一部無理由，依民事訴
    訟法第436條第2項、第79條、第87條第1項、第389條第1項
    第3款，判決如主文。
中　　華　　民　　國　　111 　年　　11　　月　　3 　　日
                      臺灣臺南地方法院臺南簡易庭
                            法  官  王 獻 楠
上為正本係照原本作成。
如不服本判決，應於送達後20日內，向本院提出上訴狀並表明上
訴理由，如於本判決宣示後送達前提起上訴者，應於判決送達後
20日內補提上訴理由書（須附繕本），如委任律師提起上訴者，
應一併繳納上訴審裁判費。
中　　華　　民　　國　　111 　年　　11　　月　　3 　　日
                            書記官  蕭 雅 文